【裁判字號】    97,勞訴,142
【裁判日期】    980610
【裁判案由】    給付退休金等
【裁判全文】
臺灣臺北地方法院民事判決             97年度勞訴字第142號
原      告  丙○○
訴訟代理人  溫惠美律師
被      告  新菱實業股份有限公司
法定代理人  甲○○
訴訟代理人  胡智忠律師
            黃宗哲律師
複代理人    乙○○
上列當事人間給付退休金等事件，本院於民國98年5月19日言詞
辯論終結，判決如下：
    主  文
原告之訴及假執行之聲請均駁回。
訴訟費用由原告負擔。
    事實及理由
一、原告起訴主張：伊自民國81年5月5日起受僱被告擔任總經理
    職務，伊已於96年11月25日向被告提出離職申請，並於隔日
    起即未繼續到職上班，故兩造間勞動契約業於96年11月25日
    終止。惟伊為36年12月16日出生，於離職時已滿55歲且工作
    已15年以上，依勞動基準法第53條第1款規定，自得自請退
    休。而勞動基準法乃雇主對其所僱用勞工應達勞動條件之最
    低標準，故勞工如有已符合自請退休規定，並提出退休申請
    時，雇主應有照准之義務。但伊曾二次具函請求被告依法給
    付退休金，皆遭被告所拒絕，故提起本件訴訟，請求被告給
    付退休金，並聲明：被告應給付原告新台幣3,412, 542 元
    ，及自起訴狀繕本送達被告翌日起至清償日止，按年息5％
    計算之利息；併陳明供擔保，請准宣告假執行。
二、被告則辯以：原告任職被告公司期間係擔任總經理職務，兩
    造間之法律關係乃委任契約而非勞動契約，故原告非屬勞動
    基準法上之勞工，自無勞動基準法之適用。更何況原告於96
    年11月25日係以自動請辭方式，而非自請退休方式自被告公
    司離職，被告亦據此自97年1月起即未再給付薪水予原告，
    堪認被告已同意原告辭職，原告於離職後之97年3月間又依
    勞動基準法關於退休之規定向被告請求給付退休金，並提起
    訴訟，實無理由，並聲明：原告之訴及假執行之聲請均駁回
    ；如受不利判決，願供擔保請准宣告免為假執行。
三、本件兩造不爭執事實及爭執要旨如後：
  (一)兩造不爭執事實：
  1.原告前任職被告公司擔任總經理職務，並於96年11月25日向
    被告提出離職申請。
  2.被告公司主要業務係從事成衣內外銷，原告任職被告公司期
    間，處理業務內容如下：處理被告公司外銷事務，協助
    被告公司設計研發人員開發毛衣款式，配合被告公司需要
    接待外國買主，開拓毛衣外銷訂單，處理客戶報價、議價
    、談判、成交接單、客戶核可樣品，進而生產及交付產品等
    經董事長指派之業務。
  3.原告曾擔任訴外人豐億國際有限公司股東，並從95年起支領
    豐億國際有限公司給付之薪資。
  (二)兩造協議爭執事項：（見本院卷第134頁背面）
   1.兩造間之契約關係究為委任或是勞動契約？
   2.原告究竟係自被告公司退休或是自請離職？
   3.原告若係自被告公司退休，可請求退休金若干？
四、得心證之理由：
  (一)按勞動基準法所規定之勞動契約，係指當事人之一方，在從
    屬於他方之關係下提供職業上之勞動力，由他方給付報酬之
    契約。而所謂委任係指委任受任人處理事務之契約而言，委
    任之目的，在一定事務之處理，故受任人給付勞務，僅為手
    段，除當事人另有約定外，得在委任人所授權限範圍內，自
    行裁量決定處理一定事務之方法，以完成委任之目的。至所
    謂僱傭則係受僱人為僱用人服勞務之契約而言。僱傭之目的
    ，僅在受僱人單純提供勞務，有如機械，對於服勞務之方法
    毫無自由裁量之餘地。兩者之內容及當事人間之權利義務均
    不相同（最高法院83年度台上字第1018號判決要旨可資參照
    ）。故委任契約與僱傭契約，固均具勞務供給之性質，然在
    委任契約係以處理事務為契約之目的，其給付勞務僅為一種
    手段，在僱傭契約則以供給勞務本身為目的，除供給勞務外
    ，別無其他目的，提供勞務者受僱主之指揮監督，具有從屬
    性，此乃勞動契約之特色。又勞動契約之從屬性，具有下列
    內涵：1.人格從屬性：即受僱人在雇主企業組織內，對自己
    作息時間不能自由支配，勞務給付之具體詳細內容非由勞務
    提供者決定，而是由勞務受領者決定，受僱人需服從雇主權
    威，並有接受懲戒或制裁之義務。2.經濟上從屬性：即受僱
    人並非為自己之營業勞動而是從屬於他人，為該他人之目的
    而勞動，受僱人不能用指揮性、計劃性或創作性方法對自己
    所從事工作加以影響。3.組織上從屬性：受僱人完全被納入
    雇主之生產組織與經濟結構體系內，並與同僚間居於分工合
    作狀態（參見最高法院81年度台上字第347號判決意旨），
    與委任契約之受任人，以處理一定目的之事務，具有獨立之
    裁量權者有別。又公司之員工與公司間係屬僱傭關係或委任
    關係，應以契約之實質關係為判斷，即以渠等間勞務供給契
    約於提供勞務時有無時間、場所之拘束性，及對勞務給付方
    法之規制程度，雇主有無一般指揮監督權等因素，作一綜合
    判斷。
  (二)經查，原告自受僱被告之始，即擔任被告公司總經理職務，
    為兩造所不爭執，原告雖否認伊對被告公司業務及人事等有
    主導權限云云，然查，依被告提出原告不爭執真正之被告公
    司組織架構圖觀之（見本院卷第19頁），原告於被告公司任
    職，下轄包括業務部、船務部、採購部、開發部和展示室等
    部門，所轄部門幾乎為整個被告公司。原告並自承伊就被告
    公司業務部分，自接單、生產至交貨等事務確屬依職權執掌
    範圍內工作等語（見本院卷第35頁），且不爭執其得自行尋
    找合作之原料廠商等節（見本院卷第134頁及背面），是被
    告抗辯其如何爭取訂單、訂單金額大小、數量多寡、接單後
    營運成本如何等均係經原告就毛利成本彙算後決定等語，堪
    可採信。再者，原告自承伊負責面試所轄部門主管，至各部
    門所屬員工，則由各該部門主管負責，且各部門主管面試後
    之結果，須呈請伊複核後，再呈請董事長核可等語（見本院
    卷第34頁），則以原告實際面試各部門主管，並對各部門是
    否錄用經面試之員工有核可權限，參以依被告提出原告不爭
    執真正之員工請假卡所示（見本院卷第17 7頁），被告僱用
    之員工請假除經人事主管核批外，僅需經原告核可，嗣原告
    於97年11月25日自請離職後，方由被告法定代理人核可等情
    以觀，亦可認原告於被告公司人事確有統御權限。加之，原
    告自承伊上下班無需打卡，請假僅需向董事長口頭報告即可
    ，毋庸填寫請假單，全勤不會加薪等語（見本院卷第29 頁
    、第125頁背面），是被告抗辯其頒行人事管理規章關於考
    勤、扣薪、給付全勤獎金及休假等規定於原告並無適用，亦
    可信為真實，堪認原告工作時間與其他員工相比較為彈性，
    對於自己作息時間尚屬能支配，且被告對原告一般指揮監督
    權較輕微，使用從屬關係相對而言亦屬弱化。
  (三)至原告主張伊任何請款均需報由董事長決定，董事長且經常
    召開業務會議並親自主持，同時給予總經理及以下員工指示
    ，故伊實際上係秉承董事長指示聽命執行云云，並提出經原
    告簽章後復經被告公司董事長簽章之訂紗單等相關業務文件
    影本為佐（見本院卷第71至80頁、167頁），但以現代企業
    規模擴大，分層分工負責、管理乃事所當然，企業組織中不
    可能有任何人得享有「絕對」權限，全然不受節制與監督，
    縱令董事長，亦必須受監察人及全體股東之監督，以維持企
    業秩序。查原告於擔任被告公司總經理期間，執掌被告之行
    政、財務、生產等部門，其工作之內容兼括核定契約、議價
    、接單、審查訂單及員工管理等事項，有相當重要事項之決
    策權，已如前述，縱在事務之處理，或有接受被告董事長指
    示之情事，惟屬為公司之利益為考量地服從，其仍可運用指
    揮性、計劃性或創作性，對自己所處理之事務加以影響，與
    勞動契約之受僱人，在人格上及經濟上完全從屬於雇主，對
    雇主之指示具有規範性質之服從，並不相同。則綜合上開事
    項總體觀察，原告之任職既有相當之獨立裁量權限，不具有
    人格上或經濟上從屬性，原告與被告間乃屬經理人之委任關
    係，並無勞動基準法之適用。是以，被告抗辯兩造間為委任
    契約關係，核屬可採，原告主張兩造間之關係為勞動基準法
    上之勞動契約，並非可取。且原告於96年11月25日係以伊因
    生涯規劃，無法專心協助董事長經營公司事業，將會肇致公
    司營運困擾，為避免對公司造成不利影響為由，自請辭職，
    亦有被告提出原告不爭執真正之辭職書存卷可按（見本院97
    年度北勞調字第81號卷第23頁），故原告主張伊得依勞動基
    準法第53條規定自請退休，並依同法第55條規定請求被告給
    付退休金云云，亦無依據。
  (四)原告雖復以被告係以薪資名目為伊填製扣繳憑單，並為其加
    入勞工保險等節，為伊係屬勞工之證明方法，並提出扣繳憑
    單、勞工保險被保險人投保資料表、勞工退休金制度選擇意
    願徵詢表為佐（見本院卷第38至39、42、123頁），惟按員
    工對雇主是否得適用勞動基準法請求給付，應以其間實質關
    係為判斷，不因其他職稱、薪資名目而受影響。本件兩造間
    契約關係屬委任關係，已如前述，雖被告以薪資名目給付原
    告報酬，亦僅足證明被告曾給付原告提供勞務之代價，不得
    逕以扣繳憑單上有「薪資」一詞之記載，逕謂兩造間為勞動
    契約關係；而參加勞工保險者，非必即為勞動基準法所稱之
    勞工，此由勞工保險條例第8條第1項第3款規定雇主亦得加
    入勞工保險自明，是原告經由被告參加勞工保險乙節，亦不
    得作為伊係勞工，且兩造間有僱傭關係之有利證據，併此陳
    明。
五、綜上所述，本件兩造間所成立者係委任契約，尚無勞動基準
    法之適用，故原告以伊已符合勞動基準法第53條第1款之規
    定，而依同法第55條規定請求被告給付退休金3,412,542元
    ，及自起訴狀繕本送達被告翌日起至清償日止，按年息5％
    計算之利息，為無理由，不應准許。又原告之訴既經駁回，
    其假執行之聲請亦失所附麗，應併予駁回。
六、本件事證已臻明確，兩造其餘之攻擊防禦方法及舉證，經本
    院審酌後，認均不足以影響本判決之結果，毋庸一一論列，
    併此敘明。
七、據上論結，本件原告之訴為無理由，依民事訴訟法第78條，
    判決如主文。
中    華    民    國    98    年    6     月    10    日
                  勞工法庭      法  官  管靜怡
以上正本係照原本作成
如對本判決上訴，須於判決送達後20日內向本院提出上訴狀
中    華    民    國    98    年    6     月    10    日
                                書記官  張婕妤


司法院資訊處製作；財團法人民間司法改革基金會備份。
